【裁判字號】    97,訴,136
【裁判日期】    970805
【裁判案由】    侵權行為損害賠償
【裁判全文】
臺灣高雄地方法院民事判決               97年度訴字第136號
原      告  丙○○
被      告  甲○○
                    （現因另案於臺灣臺中監獄執行中）
上列當事人間因過失傷害案件，經原告於刑事案件（本院九十六
年度交簡字一二五號）審理中，提起刑事附帶民事訴訟（本院九
十六年度交簡附民字第一○號）請求侵權行為損害賠償，由刑事
庭裁定移送民事庭審理，本院於中華民國九十七年七月二十二日
言詞辯論終結，判決如下：
    主        文
被告應給付原告新臺幣貳拾壹萬伍仟捌佰陸拾肆元，及自民國九
十六年二月十七日起至清償日止，按週年利率百分之五計算之利
息。
原告其餘之訴駁回。
訴訟費用由被告負擔百分之十五，餘由原告負擔。
本判決得為假執行。
    事實及理由
一、原告起訴主張：
  (一)被告甲○○於民國95年4 月9 日18時50分許，駕駛其所有之
    車牌號碼：8E-5900 號自小客車，沿高雄縣茄定鄉○○路由
    西往東方向行駛，途經民治路橋與民生街交叉路口（前約28
    公尺處為民治路橋或稱為茄萣橋），因疏未注意車前狀況並
    隨時採取必要之安全措施；適有訴外人乙○（原為本件訴訟
    之被告，業於本院審理中經原告撤回起訴）騎乘車牌號碼：
    XXJ-569 號重型機車搭載原告丙○○，正沿高雄縣茄定鄉○
    ○路由北往南行駛欲左轉民治路橋，而乙○亦疏未注意轉彎
    車應讓直行車先行，致乙○所騎乘之機車因而與甲○○所駕
    駛之自小客車車頭左前保險桿發生撞擊（下稱系爭車禍事故
    ），使原告及乙○人車倒地，原告因而受有右髖骨開放性骨
    折、胸部挫傷、第三腰椎壓迫性骨折、上排牙齒斷裂等傷害
    （原告共計住院治療17日，乙○則受有右側第9 、10、11肋
    骨骨折之傷害），經送醫治療後，目前仍因腳部受傷不良於
    行而無法從事工作。合計原告自受害之日起迄提起本件刑事
    附帶民事訴訟請求損害賠償日止，共計受有支出醫療費用
    及增加生活上需要之費用部分：救護車載送費用2,700 元、
    自費之住院醫療及器材費用28,959元、因牙齒斷裂治療牙齒
    及鑲牙自費支出之48,000元（原請求金額為36,000元，嗣於
    審查庭時聲明擴張請求金額為48,000元，本件訴訟中未注意
    仍紀錄為36,000元，應予更正）、住院療養期間之看護費用
    60,000元（另聲明撤回在家療養期間之看護費用240,000 元
    ）等合計為139,659 元；喪失勞動能力之損失：原告目前
    仍因受有右遠端撓尺骨骨折，及右膝活動度5 至130 度、腰
    椎活動度彎曲15度、伸展11度共26度，致行動不便，無法站
    立及無法工作所喪失之勞動能力損害300,000 元（原請求金
    額為550, 000元，嗣於本院審理中，減縮請求金額為300,00
    0 元）；精神慰撫金500,000 元，合計共為939,659 元之
    損害（原訴請賠償金額為1, 417,659元，惟於審查庭時聲明
    擴張請求金額為1,42 9,65 9 元，嗣於本院審理中，再聲明
    願減縮請求金額為939, 659元）。
  (二)被告上開刑事犯行，業經本院以96年度交簡字第26 5號刑事
    簡易判決判處有期徒刑伍月，如易科罰金，以銀元佰元折
    算壹日確定在案（被告原對本院前開刑事簡易判決不服，惟
    於上訴本院以96年度交簡上字第325 號刑事案件審理中，業
    已撤回上訴）。為此，爰依侵權行為及非財產上損害賠償等
    法律關係，提起本件刑事附帶民事訴訟，並聲明求為判決：
    被告應給付原告939,659 元，及自被告到場調解知悉之翌日
   （因未據據記載附帶民事訴訟起訴狀繕本送達於被告之日，
    應以刑事案件移送調解期日被告到場調解知悉之翌日即96年
    2 月17日，詳本院96年度交簡字第26 5號刑事卷內第16頁）
    起至清償日止，按週年利率百之五計算之法定遲延利息，並
    就原告勝訴部分，願供擔保以代釋明，請准宣告得為假執行
    等語。
二、被告到庭抗辯略以：對有於上開時、地與搭載原告之乙○發
    生系爭車禍致原告有前揭傷害之事實，不為爭執。另對於原
    告訴請給付有關減少勞動能力損害300,000 元、精神慰撫金
    500,000 元等金額認為太高外，其餘請求金額部分沒有意見
    。而本件車禍之發生，訴外人扶仍屬與有過失，且兩造於刑
    事案件移付調解時，因原告要求給付一百四十餘萬元太高，
    致無法達成調解，等被告出獄後願賠償原告上開受損害之金
    額，惟目前因尚在監獄服刑、需至103 年始能出獄，只得先
    行聲明求為判決駁回原告之訴及其假執行之聲請等語，資為
    抗辯。
三、原告起訴主張兩造於95年4 月9 日18時50分許，在高雄縣茄
    定鄉○○路○○路橋上發生系爭車禍事故，致原告受有右髖
    骨開放性骨折、胸部挫傷、第三腰椎壓迫性骨折、上排牙齒
    斷裂等傷害等事實，業據到庭陳述明確，並據提出治療牙齒
    及鑲牙自費支出之48,000元收據、求護車載送費用2,200 元
    、500 元收據各1 紙，及診斷證明書4 紙、看護費用共收據
    、500 元收據各1 紙，及診斷證明書4 紙、看護費用及住院
    自費醫療部分與器材費用等收據共計70紙等附卷可稽（詳本
    院卷內證物袋）。復經本院依職調閱本院96年度交簡字第26
    5 號等刑事卷宗（含警、偵卷）核閱無訛，並據被告到庭就
    上開事實不為爭執，應堪信為真實。嗣原告主張其因系爭車
    禍事故傷害，受有出支醫療費用及增加生活上需要之費用部
    分139,659 元，及喪失勞動能力之損失300,000 元與精神慰
    撫金500,000 元，合計共為939,659 元之損害，則為被告抗
    辯以其目前在監執行中、無力賠償等前詞置辯。則本件應審
    究者為原告請求前開賠償金額，有無理由，茲分述如下。
四、本院之判斷：
  (一)原告就本件車禍事故之發生是否與有過失？
    1.按「汽車行駛時，駕駛人應注意車前狀況及兩車併行之間
      隔，並隨時採取必要之安全措施。」，「汽車行駛至交岔
      路口，其行進、轉彎，應依下列規定：二、轉彎車應暫停
      讓直行車先行。」，道路交通安全規則第第94條第3 項、
      第102 條第1 項第3 款分別定有明文。本件系爭車禍事故
      現場為無號誌之交岔路口，而依當時天候晴朗、夜間有照
      明、視距良好，柏油路面乾燥、無缺陷及障礙物，應無不
      能注意之情事，有高雄縣政府警察局湖內分局所繪製之交
      事故現場圖、車禍事故調查報告表(一)及(二)等附於警卷可稽
      。被告竟疏未注意應注意車前狀況並隨時採取必要之安全
      措施，惟訴外人乙○亦疏未注意轉彎車應暫停讓直行車先
      行，即冒然左轉駛入上開無號誌之交叉路口，致發生系爭
      車禍事故，衡情被告及乙○當時如遵守上開交通安全規則
      之規定，應可及時煞避不致發生本件車禍事故；而乙○駕
      駛重機車轉彎車未讓直車先行，為系爭車禍之肇事主因，
      被告則未注意車前狀況並隨時採取必要之安全措施，為系
      爭車禍事故之肇事次因，此經臺灣省高屏澎區車輛行車事
      故鑑定委員會鑑定結果，亦同此認定，有上開鑑定委員會
      之鑑定意見報告書1 份附於臺灣高雄地方法院檢察署95年
      度偵字第31735 號卷內（第91頁）可稽，復未據兩造就上
      開鑑定意見報告書有何爭執，應堪信訴外人乙○就此車禍
      事故應負較大之肇事責任，殆無疑義。堪信被告所辯搭載
      原告之訴外人乙○就系爭車禍事故之發生，係與有過失等
      情，應與事實相符。
    2.又「損害之發生或擴大，被害人與有過失者，法院得減輕
      賠償金額，或免除之。」，民法第217 條第1 項亦有明文
      規定。而「駕駛機車有過失致坐於後座之人與他人駕駛之
      汽車發生車禍時，後座之人係因藉駕駛人載送而擴大其活
      動範圍，駕駛人為之駕駛機車，應認係後座之人之使用人
      ，原審類推適用民法第224 條規定依同法第217 條第1 項
      規定，減輕被上訴人之賠償金額，並無不合」，此則有最
      高法院74年台上字第1170號判例意旨足資參照。本件車禍
      係由訴外人乙○駕駛重機車搭載原告，則原告係藉乙○騎
      乘重機車載送而擴大其活動範圍，參諸上開最高法院民事
      判例意旨所示，原告自應就系爭車禍之發生，與訴外人乙
      ○之過失共負相同之責任，即原告就系爭車禍之發生，應
      與乙○共負與有過失之責任，已屬無疑。而本院參以系爭
      車禍應由乙○負肇事責任之主因，另被告則應負爭車禍肇
      事之次因，業如上述；並參以車禍發生時兩造駕駛車輛之
      良劣、違反交通安全規則規定之情節，及被告所駕駛之自
      小客車係由後方撞向乙○所騎乘之重機車等一切情狀，認
      為原告與乙○應對系爭車禍事故負百分之六十之過失責任
      比率為屬適當，則原告（與乙○）就系爭車禍事故所生之
      損害，自應由其負百分之六十之損害，其餘僅能對於被告
      （未受傷）求償其受害金額之百分之四十，應堪認定。
  (二)原告請求之金額以若干為合理：
    按「因故意或過失，不法侵害他人之權利者，負損害賠償責
    任」，「不法侵害他人之身體或健康者，對於被害人因此喪
    失或減少勞動能力或增加生活上之需要時，應負損害賠償責
    任」，「不法侵害他人之身體、健康、名譽、自由、信用、
    隱私、貞操，或不法侵害其他人格法益而情節重大者，被害
    人雖非財產上之損害，亦得請求賠償相當之金額」，民法第
    184 條第1 項前段、第193 條第1 項、第195 條第1 項前段
    分別定有明文。本件原告（與乙○）就系爭車禍事故之發生
    ，確屬與有過失，已詳為說明如上。是揆諸上開法律規定與
    最高法院民事判例、判決意旨所示，原告主張依侵權行為及
    非財產上損害賠償請求權等法律關係，訴請被告應就其所受
    損害金額百分之四十過失比率責任範圍內賠償金額給付予原
    告，即屬有據。茲就原告可得請求之賠償金額，審酌如下：
    1.醫療費用及增加生活上需要之費用部分：
      醫療費用部分：原告主張其因系爭車禍事件，業已支出
        自費之住院醫療及器材費用28,959元，及治療牙齒及鑲
        牙自費支出之48,000元等醫療費用合計為76,959元等情
        ，業據原告到庭陳述明確，並據提出自費醫療費用收據
        、治療牙齒及鑲牙自費收據各1 份附卷為憑，復為被告
        到庭陳稱就原告此部分請求之金額，不為爭執，應堪認
        為真實。
      增加生活上需要之費用部分：
        原告主張其因系爭車禍事故之發生，共計住院17日，業
        已支出住院療養期間之看護費用60,000元、救護車載送
        費用2,700 元，合計為62,700元之增加生活上需要之費
        用等情。經查，原告確因本件車禍事故之發生，於94年
        4 月9 日先送至財團法人高雄醫學大學附設中和紀念醫
        院治療，共計住院16日，其後復經多次門診治療腳部骨
        折（以石膏固定等治療），目前仍呈現右遠端撓尺骨骨
        折，及右膝活動度5 至130 度、腰椎活動度彎曲15度、
        伸展11度共26度等運動神經障礙之事實，有卷附診斷證
        明書可稽。是原告主張其因住院無法行動、需人照顧，
        共計支出看護費用60,000元（每日以2,000 元計算）；
        復因車禍受傷經送醫計支出救護車載入院、轉診等車資
        2,700 元合計共62,700元，而此部分係屬增加生活上需
        要之費用，亦有卷附救護車載送費用收據及看護費用收
        據等附卷為憑，復經被告到庭陳稱對於原告此部分主張
        之金額不為爭執等語在卷，堪信此部分之主張為真實。
      是依上開說明，原告因本件車禍事故所支出之自費醫療
        費用、購買自費醫療器材，及所需看護費用等增加生活
        上需要之費用共計139,659 元（計算方式：76,959元＋
        62,700元＝39,659元），應屬實情。
    2.喪失勞動能力損失部分：
      原告主張其自94年4 月9 日發生系爭車禍時起經治療結果
      ，目前仍因腳部受傷不良於行而無法從事工作，乃請求喪
      失勞動能力之損失300,000 元等前詞。惟查，原告係31年
      4 月5 日出生之人，有警詢偵查卷內原告年籍資料可參。
      是原告於發生系爭車禍之94年4 月9 日，已係63歲之人，
      參以一般勞工均係於年滿60歲時，即予以命令退休，其考
      量重點應係因勞動階級之人較重視體力狀況，復參以原告
      於本院審查庭調查時，亦陳稱現無工作，係全職之家庭主
      婦等語在卷。是依原告之年齡觀之，其應係已超過一般就
      業年限之人，雖其現因車禍受傷而有運動神經障礙致行動
      確有不便，然並非即確係因而受有勞動能力喪失無法工作
      之損害情事，堪信原告訴請被告應賠償其喪失勞動能力之
      損害300,000元等前詞，尚非應予以准許。
    3.原告所得請求之精神慰撫金部分：
      原告主張其因本件車禍事故受有傷害，雖經治療後現仍呈
      右遠端撓尺骨骨折，及右膝活動度5 至130 度、腰椎活動
      度彎曲15度、伸展11度共26度等有顯著之運動神經障礙致
      行動不便，無法站立及無法工作等情，其精神上確因而受
      有莫大之苦痛，乃請求被告賠償其非財產上之損害即精神
      慰撫金500,000 元等情，然此則據被告到庭抗辯：此部分
      之請求金額太高、無法負擔等前詞。本院審酌原告因系爭
      車禍事故而受有傷害，除治療而住院17日，並需時時回診
      繼續治療腳部骨折，今後將無法再如正常人一般行動，精
      神上所受苦痛至鉅，其請求被告賠償精神慰撫金，洵屬有
      據。次查，兩造於本件車禍發生時，原告有多筆不動產，
      財產總值高達六百五十餘萬元，而被告則僅有4 部自小客
      車登記於其名下，此外並無其他不動產等情，有本院稅務
      電子閘門財產所得調件明細表附卷可佐。本院斟酌兩造之
      身份、地位、經濟能力，及原告所受傷害程度與所受精神
      苦通等一切情狀，認原告請求被告給付精神慰撫金，於40
      萬元範圍內為屬適當。
    4.綜上所述，本件原告得向被告訴請賠償之金額為539,659
      元（計算方式：28,959元＋48,000元＋2,700 元＋60,000
      元＋400,000 元＝539,659 元），並再依其與乙○應同負
      系爭車禍肇事過失責任比率百分之六十，是其僅能向被告
      請求215,864 元（計算方式：539,659 元×40％＝215,86
      4 元。從而，揆諸上揭律規定，與最高法院民事判例及判
      決意旨所示，原告訴請被告應給付215,864 元，及自本起
      訴狀繕本送達被告之翌日（因未據記載附帶民事訴訟起訴
      狀繕本送達於被告之日期，應以刑事案件移送調解期日被
      告到場調解知悉之翌日即96年2 月17日送達被告之翌日，
      即94年11月21日）起至清償日止，按週年率利百分之五計
      算之法定遲延利息，於此範圍內之請求，為有理由，所訴
      應予以准許；逾此範圍之請求，為無理由，自應予以駁回
      。
五、又本判決命被告應給付原告之金額為215,864 元，尚未逾50
    萬元，應由法院依職權宣告得為假執行。是原告就其可獲得
    勝訴部分，聲明願供擔保以代釋明，聲請宣告得為假執行等
    語，於法核非屬必要，應由本院依職權宣告本判決得為假執
    行。
六、本件事證已臻明確，兩造其餘主張、抗辯及所用之攻擊、防
    禦方法，核與本判決之結果不生影響，爰不逐一論駁。
七、據上論結，本件原告之訴為一部有理由，一部無理由，依民
    事訴訟法第79條、第85條第2 項、第390 條第2 項，判決如
    主文。
中    華    民    國    97    年    8    月    5    日
                  民事第五庭  法  官  柯盛益
上為正本，係照原本作成。
如不服本判決，應於送達後20日內，向本院提出上訴狀並表明上
訴理由，如於本判決宣示後送送達前提起上訴者，應於判決送達
後10日內補提上訴理由書（須附繕本）。
中    華    民    國    97    年    8    月    5    日
                              書記官  卓榮杰


司法院資訊處製作；財團法人民間司法改革基金會備份。
